【裁判字號】    92,上,91
【裁判日期】    920909
【裁判案由】    損害賠償
【裁判全文】
臺灣高等法院臺中分院民事判決  九十二年度上字第九十一號
    上  訴  人  明台產物保險股份有限公司
    法定代理人  丁○○
    訴訟代理人  乙○○
                甲○○
    法定代理人  戊○○
    被  上訴人  華城電機股份有限公司
    法定代理人  丙○○
右上訴人與被上訴人等間損害賠償事件，對於中華民國九十一年九月二十六日臺灣苗
栗地方法院九十年度訴字第三三號第一審判決提起上訴，本院判決如左：
      主      文
上訴駁回。
第二審訴訟費用由上訴人負擔。
      事      實
甲、上訴人方面：
一、聲明：求為判決：
（一）、原判決廢棄。
（二）、被上訴人等應連帶給付上訴人新台幣（下同）肆佰伍拾參萬參仟玖佰參拾捌
        元及自第一審起訴狀繕本送達被上訴人翌日起至清償日止按年息百分之五計
        算之利息。
（三）、第一、二審訴訟費用由被上訴人連帶負擔。
（四）、上訴人願供擔保請准宣告假執行。
二、陳述：除引用原判決書之記載外，補稱：
    原審依八十八年七月二十二日事故檢討會議之結論，認本件事故之發生，係「某
    種突波或不良天候因素引發絕緣礙子及設備套管沿面對地閃絡，致使ＭＯＦ及Ｇ
    ＣＢＩ套管被強大電磁力扯斷，其絕緣套管碎片飛散並發生ＭＯＦ起火燃燒」所
    致，因而享有不負侵權行為損害賠償責任之權利，故上訴人於受讓後，應同受此
    項協議之拘束，不能遽請被上訴人等負侵權行為損害賠償責任。惟該會議之結論
    為：「事故的原因推測為某種突波或不良天候因素所引發絕緣礙子及設備套管沿
    面對地閃絡。引起MOF及GCB1 套管被強大電磁力扯斷，絕緣套管碎片飛散並發生
    MOF 起火燃燒。」，因此該結論中對事故原因係以『推測』之方法為之，顯然該
    結論不具真實性；且該會議之內容，並不具有書證之效力，更不具有鑑定文書之
    效力，故該會議內容不但無形式上之證據力，更無實質上之證據力，退步言之，
    在該會議記錄中上訴人之被保險人並無捨棄權利之情事，因此原審法院逕而認為
    此推測即為該事故之原因，且上訴人即需受會議結果所拘束，實與事實不符。且
    此次事故肇因於被上訴人台灣電力股份有限公司苗栗區營業處（以下簡稱台電公
    司苗栗區營業處）所提供，而由被上訴人華城電機股份有限公司（以下簡稱華城
    公司）所製造之計價電表發生爆炸起火所致。茲由程序部分及事實部分分述如下
    ：
（一）、程序部分：
      (一)舉證責任分配原則：
        民法一百八十四條第二項規定：「違反保護他人之法律，致生損害於他人者
        ，負損害賠償責任。」又消費者保護法為保護他人之法律，因此若違反消費
        者保護法保護第三人之規定者，推定其有過失，消費者保護法第七條第一項
        規定「從事設計、生產、製造商品或提供服務之企業經營者應確保其提供之
        商品或服務，無安全或衛生上之危險。」，是該法將商品製造人責任之成立
        ，繫之於商品具有「安全或衛生上之危險」。又同法施行細則第五條則明定
        ：「商品於其流通進入市場，或服務於其提供時，未具通常可合理期待之安
        全性者，為本法第七條第一項所稱安全或衛生上之危險。」次按從事設計、
        生產、製造商品或提供服務之企業經營者應確保其提供之商品或服務，無安
        全或衛生上之危險。商品或服務具有危害消費者生命、身體、健康、財產之
        可能者，應於明顯處為警告標示及緊急處理危險之方法。企業經營者違反前
        二項規定，致生損害於消費者或第三人時，應負連帶賠償責任。按違反保護
        他人之法律者，推定其有過失，民法第一百八十四條第二項定有明文，消費
        者保護法為保護消費者及第三人之法律，因此違反消費者保護法之規定亦為
        民法一百八十四條第二項所稱之違反保護他人法律推定其有過失。又依消費
        者保護法之意旨，舉證責任在企業經營者，不在消費者，且縱使企業經營者
        能證明其無過失者，法院亦僅得減輕其賠償責任而已，並非可免除責任，因
        此依舉證責任分配之原則，此件事故肇因於被上訴人所安裝之計價電錶ＭＯ
        Ｆ爆炸所致，因此被上訴人對於安裝之計價電錶並未盡到合理期待之安全性
        ，因計價電表係為了使被上訴人計算電費而裝設，所以其裝設被上訴人更須
        評估周圍環境，以及其裝設是否盡到合理期待之安全性，退步言之，計價電
        表ＭＯＦ爆炸導致計價電表四周由上訴人之被保險人益鼎工程股份有限公司
        （以下簡稱益鼎公司）所施工之69KV變電站設備及零配件毀損不堪使用，因
        此被上訴人違反消費者保護法第七條第一項規定甚明，且被上訴人台電公司
        於被上訴人華城公司交付計價電表時並無檢驗出其有瑕疵亦為顯有過失，如
        被上訴人主張非其行為所致，應積極證明其無過失，始得減輕其賠償責任，
        在此合先敘明。
      (二)請求權基礎：
        上訴人於原審審理時，因審判長對於消費者保護法第七條得否為獨立之請求
        權基礎，因實務上頗有爭論，因此上訴人為避免爭端，達到促進訴訟之目的
        ，遂退而不主張以消費者保護法第七條為獨立之請求權基礎，而以民法第一
        百八十四條及一百八十五條為請求權基礎，又民法第一百八十四條當然包括
        第一項及第二項，被上訴人抗辯上訴人未主張民法第一百八十四條第二項顯
        有誤會。關於民法一百八十四條第二項規定：「違反保護他人之法律，致生
        損害於他人者，負損害賠償責任。」又消費者保護法亦為保護他人之法律，
        因此若違反消費者保護法保護第三人之規定者，推定其有過失，因此上訴人
        之請求權基礎在於民法侵權行為之相關規定，並非以消費者保護法第七條為
        獨立之請求權基礎，因此並無違背在原審所確認之基礎，並非被上訴人所言
        ：「其真意乃包括不再以直接或間接之方式援引該規定」，因在原審所確認
        乃係以何種法律關係為請求權基礎，而非被上訴人所言擴張解釋上訴人之真
        意，退步言之，上訴人主張民法一百八十四第二項之規定為請求權基礎並無
        任何違誤之處，退萬步言之，上訴人主張被上訴人等違反民法第一百八十四
        條第二項所規定之違反保護他人之法律，致生損害於他人者，負損害賠償責
        任，並無與法相背之處，又保護他人之法律當然包括保護消費者及第三人之
        消費者保護法，被上訴人豈可限制上訴人主張依民法第一百八十四條第二項
        之請求權範圍，蓋民法第一百八十四條第二項亦為獨立之請求權基礎，上訴
        人自得以其為請求權基礎。
      (三)關於被上訴人華城公司之時效抗辯部分：
      (1)被上訴人主張損害發生日期為八十八年一月十五日，而上訴人九十年八月二
        十日始追加被上訴人為被告，已逾二年請求權時效。惟查民法第一百九十七
        條第一項前段規定：「因侵權行為所生之損害賠償請求權，自請求權人知有
        損害及賠償義務人時起，二年間不行使而消滅。」易言之，侵權行為所生之
        損害賠償請求權二年之消滅時效行使，須具備自請求權人「知有損害」及「
        賠償義務人時」二個要件，始有民法第一百九十七條第一項前段所規定二年
        請求權時效之適用，而所謂知有損害，非單純知有損害而言，其因而受損害
        之他人行為為侵權行為，亦須一併知之，若僅知受損害及行為人而不知其行
        為之為侵權行為，則無從本於侵權請求賠償，時效即無從進行，最高法院四
        十六年台上字第三四號著有判例。本件損害雖於八十八年一月十五日發生，
        但上訴人並不知悉被上訴人華城公司為ＭＯＦ之製造商，退一步言，縱使上
        訴人知悉被上訴人華城公司為ＭＯＦ之製造商，但亦無從知悉被上訴人華城
        公司是否應負應負侵權行為人之責任，上訴人否認被上訴人華城公司所主張
        上訴人之被保險人益鼎公司至遲於八十八年七月二十二日前即知ＭＯＦ為被
        上訴人所製造之事實，縱使上訴人之被保險人益鼎公司於八十八年七月二十
        二日即知ＭＯＦ為被上訴人華城公司所製造，但尚不知悉被上訴人華城公司
        是否應負侵權行為之責任，依據最高法院四十六年台上字第三四號判例之意
        旨，益鼎公司對被上訴人華城公司之侵權行為請求權時效，尚無從進行，而
        本件損害發生後經香港商羅便士國際保險公證人股份有限公司台灣分公司（
        下簡稱羅便士台灣分公司）調查，現場查勘理算作成中譯本之公證報告後連
        同英文原版公證報告於八十八年十一月二日交付於上訴人時，上訴人始知對
        被上訴人華城公司有損害賠償請求權，此有羅便士台灣分公司於八十八年十
        一月二日所出具之公證報告書為證，故本件請求權之消滅時效應自八十八年
        十一月二日起算，上訴人之起訴顯未逾二年之時效。
      (3)關於被上訴人華城公司之時效抗辯部分顯有逾時提出攻擊防禦方法，依民事
        訴訟法第一百九十六條規定：「攻擊或防禦方法，除別有規定外，應依訴訟
        進行之程度，於言詞辯論終結前適當時期提出之。當事人意圖延滯訴訟，或
        因重大過失，逾時始行提出攻擊或防禦方法，有礙訴訟之終結者，法院得駁
        回之。攻擊或防禦方法之意旨不明瞭，經命其敘明而不為必要之敘明者，亦
        同。」被上訴人所為之時效抗辯顯然有逾時提出攻擊防禦方法之失權效果，
        被上訴人華城公司於九十一年四月卅日之言詞辯論中才主張時效抗辯，上訴
        人主張追加被上訴人為被告係九十年八月廿一日，其中歷經八個多月，亦開
        過八次庭期，因此被上訴人華城公司所提之時效抗辯顯然有逾時提出攻擊防
        禦方法之失權效果，退步言之，上訴人依民事訴訟法第一百九十六條之規定
        請求駁回被上訴人之抗辯。
（二）、實體部分：
      (一)事故發生原因：
        經查於八十八年七月二十二日所召開之中石化公司變電所電力系統事故檢討
        會議，其參加會議單位為中石化公司、台電公司苗栗區營業處、益鼎公司、
        華城公司等四家廠商參與，其中並無客觀之公證單位或鑑定單位，因此關於
        該會議之內容是否即能加以認定為事故之真正發生原因，實有可疑之處，況
        且該會議之結論為『推測』，並非實際造成損害之原因，另外關於原審認定
        上訴人之被保險人亦認定本件事故之發生為「某種突波或不良天候因素引發
        絕礙子及設備套管沿面對地閃絡，致使ＭＯＦ及ＧＣＢＩ套管被強大電磁力
        扯斷，其絕緣套管碎片飛散並發生ＭＯＦ起火燃燒」所致，因而享有不負侵
        權行為損害賠償責任之權利，惟本件事故原因在該會議中之結論僅為『推測
        』，且實際發生爆炸之原因為計價電表本身絕緣體不良，導致計價電錶（MO
        F） 內的變壓器絕緣油被引燃導致火災，並非八十八年七月二十二日所召開
        之中石化公司變電所電力系統事故檢討會議中所推測之結論，本件計價電表
        之爆炸原因，實為計價電表本身絕緣體不良，導致電弧放電而使絕緣油自Ｍ
        ＯＦ計價電表中迸出，且引起燃燒，因此被上訴人主張債權自始不發生之抗
        辯實無理由，因上訴人之被保險人益鼎公司並未放棄任何求償之權利，退步
        言之，上訴人自得依民法第二百九十四條債權讓與之法律關係，受讓被保險
        人之損害賠償請求權，從而上訴人得向被上訴人請求侵權行為損害賠償請求
        權。又上訴人特委託公正之公證公司羅便士公司台灣分公司作一客觀之公證
        報告，該報告中亦指出此事故為計價電表爆炸所引起，被上訴人等須負侵權
        行為損害賠償之責。本件被上訴人與上訴人之被保險人益鼎公司及中石化公
        司間所召開之會議，充其量僅具檢討性質，而不具有法律上鑑定之效力；益
        鼎公司雖於八十八年七月二十二日與被上訴人召開會議，但其行為與上訴人
        之權益無關。
      (二)侵權行為損害賠償責任：
      (一)民法一八五條第一項之適用：
        民法第一八五條第一項規定：「數人共同不法侵害他人之權利者，連帶負損
        害賠償責任。不能知其中孰為加害人者，亦同。」，又共同侵權行為，只要
        數人因過失不法侵害他人之權利，苟各行為人之過失行為均為其所生損害之
        共同原因，及所謂之行為關連共同，即成立共同侵權行為，並不以共同侵權
        行為人間有契約或意思聯絡為必要。共同侵權行為所以應由共同行為人連帶
        負損害賠償責任者，即因被害人不能知其中孰為加害人，若仍責由被害人證
        明，終至無從受償，於保護被害人殊感不周，故推定各行為人參與危險行為
        與損害之發生有因果關係，因而使行為人全體負連帶責任。在此案中計價電
        表因絕緣不良導致電弧放電之起火爆炸為侵權行為損害賠償事故中之主要原
        因，而華城公司係計價電表之製造廠商，而台電係為提供及安裝電表之廠商
        ，因此華城公司所製造之電表有瑕疵及台電公司之安裝過程有瑕疵為此事故
        之發生原因，因此依民法第一百八十五第一項之規定，被上訴人等須負共同
        侵權之損害賠償責任。
      (二)保險法五十三條之規定：
        本件計價電表之爆炸原因實為計價電表本身絕緣體不良，導致計價電錶（MO
        F） 內的變壓器絕緣油被引燃導致火災，為此上訴人依保險法五十三條之保
        險代位以及民法第一百八十四條第二項、第一百八十五條共同侵權行為之損
        害之法律關係，請求被上訴人等負連帶侵權行為損害賠償責任。
乙、被上訴人華城公司方面：
一、聲明：求為判決：
（一）、上訴駁回。
（二）、第二審訴訟費用由上訴人負擔。
（三）、如受不利判決，願供擔保請准宣告免予假執行。
二、陳述：除引用原判決書之記載外，補稱：
（一）、上訴人追加被上訴人華城公司為本件之共同被告，無非主張被上訴人華城公
        司為計價電錶ＭＯＦ之製造商，在本件中上訴人認其財產之損失係因被上訴
        人所製造之該計價電錶ＭＯＦ爆炸所致，故而謂被上訴人華城公司應與被上
        訴人台電公司負民法第一百八十四條、第一百八十五條之共同侵權行為責任
        。
（二）、查本件原審之判決，認事用法實屬正確，並無任何違誤之處，則上訴人之上
        訴並無任何正當理由，茲答辯如下：
      (一)上訴人就被上訴人於本件事故有如何之過失仍應負舉證責任。
      (1)上訴人於原審九十一年十二月四日審理時，已確認就本件之請求權基礎減縮
        於民法第一百八十四、第一百八十五條之規定，並言明不再援引消費者保護
        法第七條之規定，此觀諸該日之審理筆錄自明；查上訴人於該日所謂不再援
        引消費者保護法第七條之規定，其真意乃包括不再以直接或間接之方式援引
        該規定，則上訴人於其民事上訴理由狀中竟改稱其引用消費者保護法第七條
        係依民法第一百八十四條第二項之規定，顯然與法有違。
      (2)上訴人於鈞院主張請求權基礎係依民法第一百八十四條第二項準用消費者保
        護法第七條之規定，此實於法相違。
      查九十年二月九日上訴人當庭主張請求權基礎為民法第一百八十四條第一項
        前段及保險法第五十三條第一項，另主張債權讓與，二個請求權是重疊合併
        （見原審九十年二月九日審理筆錄）。
      又上訴人於九十年十二月四日審理時確認訴訟標的之法律關係僅為民法第一
        百八十四條、一百八十五條，不再主張消費者保護法第七條，並日後不再為
        訴訟標的法律關係之變更（見原審九十年十二月四日審理筆錄）。
      則由前可知，上訴人自始至終未有主張民法第一百八十四條第二項之規定，
        且上訴人於九十年十二月四日審理時即確認不再主張消費者保護法第七條之
        規定，則上訴人於鈞院主張請求權基礎係依民法第一百八十四條第二項準用
        消費者保護法第七條之規定，此實於法相違。
      再查本件系爭之計量電錶，其於製造完成後皆經專業人員一再試驗，而確認
        符合國際標準，且亦經被上訴人台電公司會同依相同標準驗收無誤，誠無任
        何瑕疵可言，上訴人並無任何證據，即率斷推論被上訴人有所謂之過失責任
        ，此實有重大之訛誤。
      又按民法第一百八十五條第一項雖規定：「數人共同不法侵害他人權益者，
        連帶負損害賠償責任。不能知其中孰為加害者亦同。」惟查最高法院二十二
        年上字第三四三七號判例謂：「依民法第一百八十五條第一項之規定，共同
        侵權行為人固連帶負損害賠償責任，惟同條項前段所謂共同侵權行為，須共
        同行為人皆已具備侵權行為之要件始能成立，若其中一人無故意過失，則其
        人非侵權行為人，不負與其他具備侵權行為要件之人連帶賠償損害之責任。
        」則查本件，上訴人僅謂本件係爭之計價電錶ＭＯＦ為被上訴人華城公司所
        製造，而未就被上訴人有如何之過失行為，且該過失行為與上訴人之損失有
        因果關係負主張及舉證之責任，顯與民事訴訟法第二百七十七條規定：「當
        事人主張有利於己之事實者，就其事實有舉證之責任。」相違。
      (二)訴外人益鼎公司於八十八年七月廿二日召開鑑定會議，亦承認本件係不可歸
        責於被上訴人等二公司之不可抗力所致，上訴人既承受益鼎公司之債權，應
        不得為與益鼎公司不同之主張。
      (1)按保險法第五十三條第一項規定：「被保險人因保險人應負保險責任之損失
        發生，而對於第三人有損失賠償請求權者，保險人得於給付賠償金後，代位
        行使被保險人對於等三人之請求權；但其請求之數額，以不逾賠償金額為限
        。」又按最高法院六十九年台上字第九二三號判例謂：「（二）保險法第五
        十三條第一項前段規定：被保險人因保險人應負保險責任之損失發生，而對
        於第三人有損失賠償請求權者，保險人得於給付賠償金額後代位行使被保險
        人對於第三人之請求權。此項法定代位權之行使，有債權移轉之效果，故於
        保險人給付賠償金額後，被保險人對於第三人之請求權即移轉於保險人。」
        又按民法係保險法之補充法，保險法無規定者，自應適用民法有關之規定。
        保險法第五十三條第一項所定之「保險人代位權」，固屬法律規定之債權移
        轉，無待乎被保險人另為移轉行為，惟其為「債之移轉」之性質究無不同，
        故保險人依該條項規定代位行使被保險人對於第三人之損害賠償請求權時，
        該第三人即得適用民法第二百九十九條第一項規定，援引其於受通知時所得
        對抗被保險人之事由，對抗保險人，此最高法院八十九年台上字第一八五三
        號判決詳有明文；又所謂對抗讓與人之事由，不以狹義之抗辯權為限，而應
        包括足以阻止或排斥債權之成立、存續或行使之事由在內，蓋債權之讓與，
        在債務人既不得拒絕，則不宜因債權讓與之結果，反使債務人陷於不利之地
        位，此亦有最高法院五十四年度台上字第一○八五號判例可供參酌。
      (2)則查：
      本件之真正受損害人為益鼎公司，惟上訴人係益鼎公司就本件所受損失之財
        物之保險人，故而依渠等間之保險契約給付保險金，合此先為敘明。
      又本件發生之時間次序如下：
      (甲)本件火災事故係於八十八年一月十五日晚間六時許發生。
      (乙)本件之被保險人益鼎公司、訴外人中石化公司、被上訴人台電公司及華城公
        司係於八十八年七月廿二日召開鑑定會議，並作成紀錄，四方一致認定本件
        事故之原因係：「某種突波或不良天候因素而引發絕緣礙子及設備套管沿面
        對地閃絡。引起ＭＯＦ及ＧＣＢＩ套管被強大電磁力扯斷，絕緣套管碎片飛
        散並發生ＭＯＦ起火燃燒。」而不可歸責於被上訴人華城及台電公司。
      (丙)上訴人係於八十八年十一月五日同意並將其理賠之保險金四百五十三萬三千
        九百三十八元經由合作金庫匯往益鼎公司。
      (丁)上訴人於九十年一月五日以台電公司為被告，提起本件訴訟。
      (戊)上訴人於九十年八月二十一日追加被上訴人華城公司為本件訴訟之共同被告
        。
      (己)惟查上訴人依保險法第五十三條之規定代位益鼎公司向被上訴人等二公司請
        求損害賠償時，其先決要件須益鼎公司對被上訴人等二公司有損害賠償請求
        權，然查本件另一被告台電公司於九十年二月九日所庭呈之證物一之鑑定會
        議紀錄影本所示，益鼎公司亦同意本件損害之發生，係因不可歸責於被上訴
        人等二公司之不可抗力所致，則上訴人既承受益鼎公司之債權，豈得為與該
        公司不同之主張？
      (三)證人朱騰堅之證言及其所提呈之相關資料，應無採信之餘地。
      (1)證人之專業係「機械工程」，而本件所涉及者乃「電機」方面之專業，則被
        告以一機械工程師之資格，竟謂其得為與其專業無關之「電機」方面之鑑定
        ，且其又自稱其專業程度更甚於「電力設備專家」，此不啻令人啼笑皆非？
        又證人所任職之羅便士國際保險公證人公司，係上訴人就本件所單獨委任之
        鑑定公司，渠等間就本件之鑑定亦屬有償，則證人所為之鑑定實無任何公正
        性可言？
      (2)又查本件原審於九十年十二月十四日訊問證人時，即質疑：「‧‧‧為何中
        文版的公證書未記載上開火災形成詳細原因？」證人回答謂：「我有在英文
        版記載，中文版可能翻譯時疏忽了，此部分我可以再補呈。」其後證人於九
        十一年一月二十八日所提呈之英文版保險公證報告，即有「The  insualati
        on oil erupting therefrom,also ignited」等語，惟查就此點，實有諸多
        疑問之處，茲陳述如下：
      查本件係於台灣發生，且發生之相關公司皆為本國公司，又證人朱騰堅又係
        我國人民，則證人應知本件之公證書「中文版」之重要性，惟查證人竟然未
        在「中文版」之公證書中記載本件事故形成之原因此不啻令人生疑？
      再查證人於九十年十二月十四日即證述有英文版之公證書存在，惟查證人竟
        遲至九十一年一月二十八日始提呈所謂之英文版公證書，果若該英文版之公
        證書本來即存在，則證人提呈原審又何需如此多之時日？
      又查該公證報告之委託人係上訴人，則果若如證人所言，該公證報告係以英
        文為之，其後才翻譯為中文，則上訴人何有可能未有該英文版之公證書？且
        未有於本件訴訟開始時即提呈與原審？此又與經驗法則相違。
      又查證人所指述本件火災形成詳細原因，係「絕緣油自ＭＯＦ迸出，且引起
        燃燒‧‧‧」，而認定本件事故發生的原因係被上訴人所製造之ＭＯＦ本身
        設計不良所致‧‧‧。惟查證人竟未於其中英文版之公證書中，就「被上訴
        人所製造之ＭＯＦ有如何之瑕疵？該瑕疵如何造成爆炸？該爆炸之原因究竟
        為何？發生爆炸之時點有無異常狀況？如何排除其他導致失火之可能性？又
        如何認定本件失火之原因為『絕緣油自ＭＯＦ迸出，且引起燃燒．．．』，
        其依據何在？」無任何說明？此種公證書顯然有先下結論後找理由之嫌。
      再查證人朱騰堅前所提呈之所謂其所製作之公證書英文版，被上訴人詳閱並
        將該所謂英文版之公證書翻譯成中文後，竟發現該所謂英文版之公證書並非
        其所謂之公證書，而僅係本件事故之過程及理賠研商說明書，而令人不解者
        ，乃在於該說明書竟尚未經鑑定，即於假定狀況中謂：「我們初步之要求賠
        償之事實為建立在此一事故為由ＭＯＦ所引起。」此種未經鑑定即預設立場
        之情形，更足證該公證公司證人說明實為偏頗，而無採信之餘地。
      且查該所謂英文版之公證書記載之製作日期為八十八年五月十四日，上訴人
        之中文版鑑定書記載之製作日期係八十八年十一月二日，其間相隔近乎六個
        月之久，顯然上訴人及證人朱騰堅所指之英文版公證書並非渠等所謂之公證
        書，而僅係本件事故之過程及理賠研商說明書，否則二者應為相同之文件，
        其製作日期經過翻譯後，豈可能不同，且內容又有如此大之差異（原審九十
        年十二月二十日之審理筆錄，證人朱騰堅就上訴人明台保險所提出之中文版
        公證書稱此為其後來提呈之英文版公證書之中文翻譯本）？
      (3)證人於九十年十二月十四日就被上訴人台電公司所提之「原審證物一之會勘
        報告」陳述意見謂：「‧‧‧也有可能是因為天候不良因素所造成（即上述
        雷擊），而突波（形成原因是台電某個大電力用戶突然啟動或關閉）的部分
        也有可能是形成爆炸的原因。」「除了雷擊不會有其他天候或狀況會造成爆
        炸。」惟查：
      誠如被上訴人前述，上訴人之被保險人「益鼎公司」前於八十八年七月二十
        二日之鑑定會議紀錄已同意本件損害之發生，係某種突波或不良天候因素所
        引起。
      惟查該記錄上之「某種突波」並非侷限於證人所稱之「雷擊突波」，而應包
        括「開關突波」及「雷擊突波」等。開關突波發生自電力系統上所裝之斷路
        器等（如本件中中石化公司所裝用之ＧＣＢＩ斷路器），因操作或故障所引
        發之突波。雷擊突波則包括直接雷擊突波或由遠方雷擊突波經由電力系統傳
        輸過來者。故而「某種突波」並非上訴人所指述之雷擊突波而已。
      雷擊誠如前述，應屬突波之一種，而前該會勘報告會議紀錄所稱之天候不良
        ，並非指雷擊之情形。前該會勘報告會議紀錄所稱之天候不良因素，係指「
        當天有大霧並下毛毛雨，其濕氣又夾帶石化場區之離子性塵埃，易形成絕緣
        礙子表面閃絡而造成電氣之事故。」則綜前所述，證人朱騰堅之陳述實有嚴
        重之錯誤，本件事故之發生，實屬前述之不佳天氣及周遭環境所發生之災害
        ，而不可歸責於被上訴人等，應為不可抗力之災害。
      (四)被上訴人就上訴人之請求，依民法第一百九十七條第一項及第一百四十四條
        第一項之規定主張時效抗辯。
      (1)按民法第一百九十七條第一項規定：「因侵權行為所生之損害賠償請求權，
        自請求權人知有損害及賠償義務人時起，二年間不行使而消滅。自有侵權行
        為時起，逾十年者亦同。」
      (2)又按最高法院四十九年度台上字第二六五二號判例要旨謂：「民法第一百九
        十七條所謂知有損害，即知悉受有何項損害而言，至對於損害額則無認識之
        必要，故以後損害額變更而於請求權消滅時效之進行並無影響。」四十六年
        度台上字第三十四號判例要旨：「上訴人自四十一年起即已知有損害及賠償
        義務人，至四十四年九月九日始提起本件訴訟，其因侵權行為所生之損害賠
        償請求權，依民法第一百九十七條第一項之規定，雖因二年間不行使而消滅
        ，但查所謂知有損害，非僅指單純知有損害而言，其因而受損害之他人行為
        為侵權行為，亦須一併知之，若僅知受損害及行為人，而不知其行為之為侵
        權行為，則無從本於侵權行為請求賠償，時效即無從進行。」七十二年度台
        上字第一四二八號判例要旨謂：「因侵權行為所生之損害賠償請求權，自請
        求權人知有損害及賠償義務人時起，二年間不行使而消滅。所謂知有損害及
        賠償義務人之知，係指明知而言。如當事人間就知之時間有所爭執，應由賠
        償義務人就請求權人知悉在前之事實，負舉證責任。」
      ３查上訴人九十年一月五日起訴狀謂：「於八十八年一月十六日上午十一時三
        十分，益鼎公司會同台電公司、計價電製造廠商華城電機公司、中石化公司
        等代表會勘後，確認此一事故乃台電公司提供及安裝之計價電表爆炸起火所
        致‧‧‧。」則由此可知，上訴人於起訴之際即知系爭計價電表係被上訴人
        華城公司所製造，且認本件事故係被上訴人台電公司提供及安裝之計價電表
        爆炸起火所致‧‧‧，則上訴人於九十年八月二十一日始追加被上訴人華城
        公司為被告，顯然有違民法一百九十七條二年消滅時效之規定。
（三）、綜上所述可知，上訴人並未就被上訴人有如何之過失行為負舉證責任；又訴
        外人益鼎公司於八十八年七月廿二日召開鑑定會議，亦承認本件係不可歸責
        於被上訴人等二公司之不可抗力所致，上訴人既承受益鼎公司之債權，應不
        得為與益鼎公司不同之主張，而違反該鑑定會議之協議；再查證人朱騰堅之
        證言及其所提呈之相關資料，核與事實相違，且又欠缺專業能力，應無採信
        之餘地；更查本件系爭之計量電錶，其於製造完成後皆經被上訴人公司專業
        人員一再試驗，而確認符合國際標準，且亦經被上訴人台電公司會同依相同
        標準驗收無誤，誠無任何瑕疵可言；末查本件上訴人追加被上訴人華城公司
        為共同被告亦已超過二年之請求權消滅時效期間，被上訴人主張時效抗辯亦
        有理由。
丙、被上訴人台電公司苗栗區營業處：
一、聲明：經合法通知，未於言詞辯論期日到場，據其以前準備程序期日求為判決：
（一）、上訴駁回。
（二）、第二審訴訟費用由上訴人負擔。
（三）、如受不利判決，願供擔保請准宣告免予假執行。
二、陳述：除引用原判決書之記載外，補稱：
（一）、程序部分：
  (一)按當事人得提出新攻擊或防禦方法，但因當事人故意或重大過失未於第一審程序
    提出者，第二審法院得駁回之，民事訴訟法第四百四十七條第四款訂有明文。
  (二)經查，上訴人於原審審理時雖曾主張其請求權基礎為民法第一八四條第一項前段
    消費者保護法第七條及保險法第五十三條第一項等規定，惟上訴人業於原審九十
    年十二月四日審理時確認本造主張之訴訟標的法律關係僅為民法第一百八十四條
    、第一百八十五條，不再主張消費者保護法第七條等語明確在卷，足徵上訴人業
    已捨棄有關消費者保護法第七條規定之請求。
  (三)再者，上訴人雖抗辯，伊在上訴審就有關消費者保護法第七條規定之主張係屬攻
    擊方法之提出，並非訴訟標的追加云云。惟經查，上訴人於原審既已捨棄依消費
    者保護法第七條規定之請求，已如前述，則上訴人在鈞院復再援依消費者保護法
    第七條之規定據以請求，已足徵其主張有違訴訟法上之誠信原則，而應予駁回。
  (四)退步言，上訴人於原審審理雖曾主張消費者保護法第七條規定為其訴訟標的，惟
    嗣後於原審理中業已捨棄以消費者保護法第七條規定為其請求權之訴訟標的已如
    前述，而上訴人於原審捨棄消費者保護法第七條規定為其訴訟標的後，嗣並未曾
    在原審審理中再提依消費者保護法第七條之規定作為其攻擊或防禦方法，反遲至
    鈞院時再提出以消費者保護法第七條規定作為其攻擊或防禦方法，核諸上訴人在
    鈞院所提，以消費者保護法第七條規定之攻擊方法，既於原審即得適時提出，且
    復無不能提出之情，惟上訴人既未提出，足徵該攻擊方法自應屬因上訴人重大過
    失，致未於第一審程序提出攻擊方法，故依民事訴訟法第四百四十七條第四款規
    定自應將上訴人在鈞院所提以消費者保護法第七條規定之新攻擊方法予以駁回。
（二）、實體部分：
  (一)按「當事人主張有利於己之事實者，就其事實有舉證之責任」，民事訴訟法第二
    百七十七條訂有明文。查：上訴人既主張被上訴人就本件損害應負侵權行為損害
    賠償責任，依法自應由上訴人就被上訴人之過失歸責事由負舉證責任，而被上訴
    人否認應就本件損害負過失責任，合先敘明。
  (二)次按，按從事設計、生產、製造商品或提供服務之企業經營者，應確保其提供商
    品或服務，無安全或衛生上之危險（第一項）商品或服務具有危害消費者生命、
    身體、健康、財產之可能者，應於明顯處警告標示及緊急處理危險之方法（第二
    項）；企業經營者違反前二項規定，致生損害於消費者或第三人時，應負連帶賠
    償責任，但企業經營者能證明其無過失者，法院得減輕其賠償責任（第三項），
    消費者保護法第七條固定有明文。惟，該條第三項損害賠償責任之構成，係以企
    業經營者違反前二項之規定，並致生損害於消費者或第三人為限，苟無符合此等
    要件之事實，自難認有此請求權存在，且上訴人雖毋庸就被上訴人有無過失責任
    負舉證責任，惟仍應就被上訴人有無違反前開消費者保護法第七條第一項、第二
    項規定所示之事實，負舉證責任，（鈞院九十一年上第四四號判決意旨參照）故
    上訴人主張應由被上訴人就未違反消費者保護法第七條第一、二項負舉證責任，
  其主張顯依法不合而容有違誤。
  (三)復按，「債權讓與，債務人於受通知時所對抗讓與人之事由，皆得以之對抗受讓
    人，民法第二百九十九條第一項定有明文，所謂得對抗之事由，不以狹義之抗辯
    權為限，而應廣泛包括，凡足以阻止或排斥債權之成立、存續或行使之事由在內
    ，蓋債權人之讓與在債務人既不得拒絕，自不宜因債權讓與之結果，而使債務人
    陷於不利之地位。」此有最高法院五十二年台上字第一八五號判例可資參酌，從
    而所謂得對抗讓與人之事由係兼指實體法上及訴訟法上之抗辯權而言，實體法上
    之抗辯又可分債權不發生之抗辯及債權消滅之抗辯，拒絕給付之抗辯等，其中債
    權不發生之抗辯例如發生債權之原因行為無效或不成立，即主張債權自始不發生
    之抗辯。茲而債權雖經讓與，惟債務人於受通知時，若有主張債權自始不發生之
    抗辯，依前揭判例意旨所示，自得以該債權自始不發生之抗辯對抗受讓人，昭昭
    明矣。
  (四)末按，保險法第五十三條所規定保險人之代位權，實具法定之債權移轉性質，故
    有關債權讓與之規定，於保險人之代位權亦有其適用，即保險人於給付賠償金並
    依保險法第五十三條第一項規定代位行使保險人對於第三人之損害賠償請求權時
    ，該第三人即得適用民法第二百九十九條第一項規定，援引其於受通知時所得對
    抗保險人之事由，對抗保險人，（最高法院八十九年台上字第一八五三號判決）
  (五)經查，本件計價電表發生爆炸後，被上訴人即於八十八年元月十六日上午會同上
    訴人被保險人益鼎公司、華城公司及中石化公司前往事故現場會勘，惟當時因現
    場凌亂且中石化公司急於復電，故與會人員並未就事故發生之原因加以判斷，僅
    由被上訴人將計價電表拆回保存，而現場破損器則由益鼎公司搜集保管，並協議
    另擇期再共同委請公信之電力事故單位加以鑑定，被上訴人台電公司亦即於八十
    八年二月一日以苗區電發字第三三八Ｙ號函通知上訴人之被保險人益鼎公司及
    MOF 製造廠商共同協商洽請具有公信力之電力事故鑑定單位協助調查鑑定之，嗣
    被上訴人公司乃於八十八年七月一日以苗區發字第二九六五號函通知益鼎中石
    化公司及華城公司於八十八年七月二十二日上午十時，在被上訴人會議室研商事
    故鑑事宜，此皆有該相關函文附卷可稽。
  (六)屆期，經上訴人被保險人益鼎公司、中石化公司、華城公司及被上訴人等四家公
    司所派之代表，就當日之天氣、所收集到之殘存設備物件及照片判斷等資料，共
    同決議並研判本事故原因應為：「某種突波或不良天候因素所引發絕緣礙子及設
    備套管沿面對地閃絡，引起MOF（即計量電表）及 GCBI套管被強大電磁力扯斷其
    絕緣套管碎片飛散並發生 MOF起火燃燒。」等結論，而與會者對此決議皆無異議
    ，此有該次鑑定會會議記錄可稽，是以，本事故之發生原因既經上訴人被保險人
    益鼎公司於該次事故鑑定會議中與華城公司、中石化公司共同決議係因：「某種
    突波或不良天候因素所引發絕緣礙子及設備套管沿面對地閃絡，引起 MOF（即計
    量電表）及GCBI套管被強大電磁力扯斷，其絕緣套管碎片飛散並發生 MOF起火燃
    燒。」等內容，且該決議內容就本事故發生係因某種突波或不良天候因素不可抗
    力所引起，並非因所按裝 MOF本身瑕疵，或按裝不當所造成者，經上訴人被保險
    人益鼎公司所認可，則上訴人自應同受該事故責任結論所拘束。
  (七)再者，被上訴人與益鼎公司間並未簽定任何買賣或承攬契約，亦無任何債權債務
    關係，而上訴人起訴係表示基於保險法代位權，且其所代位之法律關係為民法第
    一百八十四條、一百八十五條之侵權行為法律關係，足徵上訴人其所受讓之債權
    應為侵權行為損害賠償請求權，而保險法第五十三條所規定保險人之代位權，既
    具法定債權移轉性質，則依前揭實務相關見解有關債權讓與之規定於上訴人因賠
    償益鼎公司損害取得代位權後亦有適用。經查，本件益鼎公司係於八十八年十月
    二十九日通知被上訴人將該債權讓與上訴人，且於同年十一月五日始支付保險理
    賠金予益鼎公司，惟有關本件電力事故鑑定會議記錄內容係於八十八年七月二十
    二日即已做成，足徵本件益鼎公司讓與債權之通知顯係遲於該會議紀錄做成之時
    間，則被上訴人自得援依民法第二百九十九條第一項規定，就該會議所作成之決
    議內容事項對抗上訴人，且本件事故發生原因既已由上訴人所代位之益鼎公司同
    意認定係：「因某種突波或不良天候因素所引發絕緣礙子及設備套管沿面對地閃
    絡，引起MOF（即計量電表）及GCBI套管被強大電磁力扯斷，其絕緣套管碎片飛
    散並發生MOF起火燃燒等不可抗力因素」則被上訴人對益鼎公司即無侵權行為可
    言，亦即益鼎公司對被上訴人即無侵權行為損害賠償請求權存在，則被上訴人自
    得援依民法第二百九十九條第一項規定，以益鼎公司對被上訴人就侵權行為自始
    不發生之抗辯對抗受讓人即上訴人，亦即上訴人並未因益鼎公司之讓與而取得對
    被上訴人侵權行為損害賠償請求權。
  (八)上訴人雖辯稱，益鼎公司並沒有承認事故發生是不可抗力云云，惟，經查上訴人
    雖於鈞院聲請訴外人益鼎公司參加訴訟，惟嗣業已撤回告知訴訟，且上訴人對於
    益鼎公司曾參加前揭八十八年七月二十二日會議及收受該次會議記錄，且於接獲
    該次會議記錄後未曾提出異議，均不爭執，足徵該次會議內容確業經益鼎公司同
    意及確認在案，否則益鼎公司焉有於收受該次會議紀錄後，未曾表示反對或提出
    異議之理，此外上訴人迄仍未舉證證明益鼎公司有何不同意該次會議記錄等情，
    已足徵上訴人空口辯稱益鼎公司否認事故發生是不可抗力所致，應不足採。
  (九)至於，上訴人雖主張本件計價電表之爆炸原因係因計價電表絕緣體不良，導致計
    價電表內的變壓器絕緣油被引燃導致火災，並提出公證報告書及證人朱堅騰為證
    云云。惟被上訴人對上訴人前此提出之公證報告書內容業已於原審否認其真正，
    已如前述，且依證人即製作前揭報告書之人朱堅騰於原審審理時供稱：「（法官
    ：提示原證二所示追償可能性為何如此記載？答：因為我們從各項證據、照片、
    平面圖及周遭物受損情形判斷，應是計價電錶所造成的。」「法官問：為何公證
    書中的「追償可能性」還要請台電公司說明爆炸發生原因？）答：因為我們不是
    官方的鑑定單位，所以我們一般都會請損失形成原因的當事人說明原因。」法官
    ：提示台電公司所提「「被證一之會勘報告」是否有此可能？」答：此部分我們
    沒有參與，但也有可能是因為天候不良因素造成，而「突波」（形成原因是台電
    公司某個大電力用戶突然啟動或關閉）的部分也有可能是形成爆炸的原因。」等
    內容，及參照證人朱堅騰嗣所提出報告內容：「變壓器的故障原因，歸納為六種
    原因(1)設備不良；(2)異常電壓引起；(3)天災；(4)自然劣化；(5)保養不良；(6)人為
    過失。‧‧‧‧事故發生當時的狀況，並無異常電壓（如雷擊突波）及天災等情
    事，而該ＭＯＦ乃剛裝置投入使用，故亦無自然劣化，保養不良可能，且該ＭＯ
    Ｆ乃屬「不需人工操作」設備，所以也無人為過失考量，經歸納推論，唯一可能
    為設備不良。‧‧‧」等內容可知，上訴人前此所提出公證書中就損失原因及公
    證過程，並無被上訴人參與說明，亦未參考被上訴人前所提出之中石化公司變電
    所電力系統事故檢討文書內容，即遽認被上訴人在此事故中為法律上侵權行為人
    ，應負賠償責任，足徵其認定已失客觀，故其所作成公證書並不足採信，此外，
    上訴人復未舉證證明被上訴人所按裝之計價電表本身有何瑕疵或標示不明之情，
    故自難逕憑上訴人片面主張認定被上訴人所按裝之計價電表有違反消費者保護法
    第七條所規定之內容。
  (十)綜上，本件上訴人既未舉證證明被上訴人計價電表本身有何違反消費者保護法第
    七條第一項、第二項之事實，且復未舉證證明被上訴人在按裝計量電表過程中有
    故意或過失，則上訴人代位援依民法第一百八十四條、第一百八十五條請求被上
    訴人連帶負侵權行為損害賠償責任，自屬依法不合，且無理由。
      理      由
一、被上訴人台電公司苗栗區營業處經合法通知，未於言詞辯論期日到場，核無民事
    訴訟法第三百八十六條所列各款情形，依上訴人之聲請，由其一造辯論而為判決
    。
二、上訴人主張：訴外人益鼎公司於八十五年六月一日就其承攬訴外人中石化公司頭
    份汽電共生廠統包工程，與上訴人訂立安裝工程損失險保險契約，並由被上訴人
    台電公司苗栗區營業處安裝計價電表（ＭＯＦ），詎於八十八年一月十五日晚間
    六時五分許，該汽電共生系統之69KV變電站內設備突然起火，經發現此乃因被上
    訴人台電公司苗栗區營業處安裝由被上訴人華城公司製造之計價電表爆炸起火所
    致，造成計價電表四周之69KV變電站設備及零配件毀損不堪使用之總損失達五百
    五十三萬三千九百三十八元，上訴人依據保險契約扣除自負額一百萬元後，已給
    付被保險人益鼎公司四百五十三萬三千九百三十八元。被上訴人華城公司為計價
    電表之製造者；被上訴人台電公司苗栗區營業處為計價電表之安裝者，依消費者
    保護法第七條規定，所有可能對消費者或第三人之安全或衛生造成危險的商品製
    造人與服務提供人均應負起無過失責任，因此被上訴人等違反消費者保護法之規
    定，當然構成民法第一百八十四條第二項違反保護他人之法律，推定其有過失，
    故被上訴人應對益鼎公司依民法第一百八十四條、第一百八十五條規定負連帶損
    害賠償責任，且上訴人亦已依債權移轉受讓益鼎公司對被上訴人之賠償請求權，
    爰依保險法第五十三條代位權及民法第二百九十四條債權讓與之法律關係，求為
    命被上訴人台電公司苗栗區營業處、華城公司連帶給付上訴人四百五十三萬三千
    九百三十八元，及自起訴狀繕本送達被上訴人之翌日起至清償日止，按年息百分
    之五計算之利息之判決。
三、被上訴人台電公司苗栗區營業處抗辯：伊固為系爭計價電表（ＭＯＦ）之安裝人
    ，惟安裝並無過失，又上訴人係基於保險法第五十三條第一項規定代位行使益鼎
    公司對被上訴人之損害賠償請求權，惟此代位權，乃法定債權移轉，債務人得對
    抗讓與人之事由，亦得對抗受讓人，而本件債權讓與人益鼎公司於八十八年七月
    二十二日即已承認本件事故係因某種突波或不良天候因素所引發絕緣礙子及設備
    套管沿面對地閃絡，引起ＭＯＦ及ＧＣＢＩ套管被強大電磁力扯斷，其絕緣套管
    碎片飛散，並發生ＭＯＦ起火燃燒等不可抗力因素所致，被上訴人對益鼎公司即
    無侵權行為可言，則被上訴人自得援引對益鼎公司之侵權行為自始不發生之抗辯
    ，對抗為受讓人之上訴人；又依消費者保護法第七條第三項所規定損害賠償責任
    之構成，係以企業經營者違反前二項之規定，並致生損害於消費者或第三人為限
    ，苟無符合此等要件之事實，自難認有此請求權存在，且上訴人雖毋庸就被上訴
    人有無過失責任負舉證責任，惟仍應就被上訴人有無違反前開消費者保護法第七
    條第一項、第二項規定所示之事實，負舉證責任，故上訴人主張應由被上訴人就
    未違反消費者保護法第七條第一、二項負舉證責任，其主張顯不合法。又當事人
    得提出新攻擊或防禦方法，但因當事人故意或重大過失未於第一審程序提出者，
    第二審法院得駁回之，民事訴訟法第四百四十七條第四款訂有明文。經查，上訴
    人於原審審理時雖曾主張其請求權基礎為民法第一八四條第一項前段、消費者保
    護法第七條及保險法第五十三條第一項等規定，惟上訴人業於原審九十年十二月
    四日審理時，確認其主張之訴訟標的法律關係僅為民法第一百八十四條、第一百
    八十五條，不再主張消費者保護法第七條等語明確在卷，足徵上訴人業已捨棄有
    關消費者保護法第七條規定之請求。上訴人雖抗辯，伊在上訴審就有關消費者保
    護法第七條規定之主張係屬攻擊方法之提出，並非訴訟標的追加云云。惟經查，
    上訴人於原審既已捨棄依消費者保護法第七條規定之請求，已如前述，則上訴人
    在本院復再援依消費者保護法第七條之規定據以請求，已足徵其主張有違訴訟法
    上之誠信原則，而應予駁回。退步言，上訴人於原審捨棄消費者保護法第七條規
    定為其訴訟標的後，嗣並未曾在原審審理中再提依消費者保護法第七條之規定作
    為其攻擊或防禦方法，反遲至本院時再提出以消費者保護法第七條規定作為其攻
    擊或防禦方法，既於原審即得適時提出，且復無不能提出之情，然上訴人既未提
    出，足徵該攻擊方法自屬因上訴人重大過失，致未於第一審程序提出，故依民事
    訴訟法第四百四十七條第四款規定，自應將上訴人在本院所提以消費者保護法第
    七條規定之新攻擊方法予以駁回等語。
四、被上訴人華城公司則以：系爭計價電表固為伊所製造，惟上訴人並未就被上訴人
    有如何之過失行為負舉證責任；又訴外人益鼎公司於八十八年七月二十二日召開
    鑑定會議，亦承認本件係不可歸責於被上訴人等二公司之不可抗力所致，上訴人
    既承受益鼎公司之債權，應不得為與益鼎公司不同之主張，而違反該鑑定會議之
    協議；再證人朱堅騰之證言及其所提呈之相關資料，核與事實相違，且又欠缺專
    業能力，應無採信之餘地；另本件系爭之計價電表，其於製造完成後，皆經被上
    訴人公司專業人員一再試驗，而確認符合國際標準，且亦經被上訴人台電公司苗
    栗區營業處會同依相同標準驗收無誤，誠無任何瑕疵可言；又本件上訴人於原審
    追加被上訴人華城公司為共同被告亦已超過二年之請求權消滅時效期間，被上訴
    人主張時效抗辯；另上訴人於原審九十年十二月四日審理時，已確認就本件之請
    求權基礎減縮於民法第一百八十四條、第一百八十五條之規定，並言明不再援引
    消費者保護法第七條之規定，現於上訴理由又改稱其引用消費者保護法第七條、
    民法第一百八十四條第二項之規定，顯然於法有違；又縱然上訴人引用消費者保
    護法第七條、民法第一百八十四條第二項之規定提起本訴訟，其仍應就被上訴人
    有如何之過失負舉證責任等語，資為抗辯。
五、按民法第一百九十七條第一項前段規定，因侵權行為所生之損害賠償請求權，自
    請求權人知有損害及賠償義務人起，二年間不行使而消滅。另時效完成後，債務
    人得拒絕給付，同法第一百四十四條第一項定有明文。又關於侵權行為損害賠償
    請求權之消滅時效，應以請求權人實際知悉損害及賠償義務人時起算（最高法院
    七十二年台上字第七三八號判例參照）。查本事件係於八十八年一月十五日發生
    ，上訴人於九十年一月五日以台電公司苗栗區營業處為被告向原審法院起訴，至
    九十年八月二十一日始追加華城公司為共同被告，故就上訴人之損害賠償請求權
    是否已逾二年之時效期間，即應分兩部分討論：
  (一)就台電公司苗栗區營業處部分：
    如前所敘，本事件係於八十八年一月十五日發生，而上訴人於九十年一月五日以
    台電公司苗栗區營業處為被告向原審法院起訴請求損害賠償，並未逾二年之時效
    期間。
  (二)就華城公司部分：
    1.華城公司主張，由被上訴人台電公司苗栗區營業處八十八年二月一日與同年七
      月一日發給益鼎公司函件之說明中即可知悉華城公司為系爭ＭＯＦ之製造商（
      見原審卷第一六八、一六九頁），益鼎公司至遲於八十八年七月二十二日前即
      知系爭之ＭＯＦ為華城公司所製造，而上訴人遲至九十年八月二十一日始以華
      城公司為共同被告，向原審法院為訴之追加，已逾二年之時效期間。
    2.上訴人則稱，本件損害雖於八十八年一月十五日發生，但上訴人並不知悉華城
      公司為ＭＯＦ之製造商，否認華城公司所主張上訴人至遲於八十八年七月二十
      二日前即知ＭＯＦ為華城公司所製造；縱使知悉華城公司為ＭＯＦ之製造商，
      但亦無從知悉華城公司是否應負侵權行為人責任，上訴人係至伊所委託之羅便
      士公司至現場查勘做成公證報告之結果後，始知華城公司為ＭＯＦ之製造商，
      其為應對本爆炸原因負侵權行為責任之人，此有羅便士公司八十八年十一月二
      日所出具之公證報告書可稽，故請求權之消滅時效應自八十八年十一月二日起
      算，故上訴人對華城公司為追加起訴時並未逾二年之時效。
    3.按如前述判例所稱，關於侵權行為損害賠償請求權之消滅時效，應以請求權人
      實際知悉損害及賠償義務人時起算。查益鼎公司係於八十八年二月收受台電公
      司苗栗區營業處函起即知悉ＭＯＦ之製造商為華城公司；而上訴人自行委託之
      鑑定人羅便士公司所提出之英文版初勘報告書（本院卷第一二五頁），其上所
      記載之製作日期為八十八年五月十四日，然上訴人稱其未收到該報告書，且初
      勘時伊未參加，直至八十八年十一月二日收到結案報告書（本院卷第一一八頁
      ），才知悉被上訴人華城公司係賠償義務人等語。被上訴人華城公司則以上訴
      人應承受益鼎公司時效利益為抗辯。惟查益鼎公司自始至終並不主張華城公司
      應負損害賠償責任，認為本件事故係因某種突波或不良天候因素所引發絕緣礙
      子及設備套管沿面對地閃絡，引起ＭＯＦ及ＧＣＢＩ套管被強大電磁力扯斷，
      其絕緣套管碎片飛散，並發生ＭＯＦ起火燃燒等不可抗力因素所致，其時效自
      無從進行，上訴人亦無承受之可言，而被上訴人華城公司亦不能舉出證據證明
      上訴人確有收到初勘報告書，自應以上訴人之主張較為可採，故請求權之消滅
      時效應自八十八年十一月二日起算，上訴人對華城公司為追加起訴時並未逾二
      年之時效。
六、上訴人主張，訴外人益鼎公司於八十五年六月一日就其承攬訴外人中石化公司頭
    份汽電共生廠統包工程，與上訴人訂立安裝工程損失險保險契約，並由被上訴人
    台電公司苗栗區營業處安裝計價電表（ＭＯＦ），詎於八十八年一月十五日晚間
    六時五分許，該汽電共生系統之69KV變電站內設備突然起火之事實，已據其提出
    保險單影本，並經原審法院向苗栗縣消防局調取本件火災報告書查閱屬實，復為
    被上訴人所不爭執，堪信上訴人此部分主張為真實。上訴人另主張益鼎公司總損
    失達五百五十三萬三千九百三十八元，其依據保險契約扣除自負額一百萬元後，
    已給付被保險人益鼎工程公司四百五十三萬三千九百三十八元，此部分損害乃係
    因被上訴人華城公司對於計價電表之製造上瑕疵及被上訴人台電公司苗栗區營業
    處安裝上瑕疵所致之損害，被上訴人應連帶負損害賠償責任等情，雖據其提出保
    險公證報告書中文版影本、火災事故理算表、賠款收據暨同意書影本、匯款單影
    本、工程險明細帳各一件為證，惟被上訴人則以上揭情詞抗辯。是本件爭執之重
    點在於：益鼎公司於八十八年七月二十二日所為承認本件事故係因某種突波或不
    良天候因素所引發絕緣礙子及設備套管沿面對地閃絡，引起ＭＯＦ及ＧＣＢＩ套
    管被強大電磁力扯斷，其絕緣套管碎片飛散，並發生ＭＯＦ起火燃燒等是否為不
    可抗力之因素所致，被上訴人得否援以對抗上訴人？另上訴人可否主張就被上訴
    人之製造與安裝行為，負消費者保護法之相關責任？茲敘述如左：
  (一)按被保險人因保險人應負保險責任之損失發生，而對於第三人有損失賠償請求權
    者，保險人得於給付賠償金額後，代位行使被保險人對於第三人之請求權；但其
    所請求之數額，以不逾賠償金額為限，保險法第五十三條第一項定有明文。而該
    條所規定之保險人代位權，實具法定之債權移轉性質。又民法係保險法之補充法
    ，保險法無規定者，自應適用民法有關之規定。保險法第五十三條第一項所定之
    「保險人代位權」，固屬法律規定之債權移轉，無待乎被保險人另為移轉行為，
    惟為「債之移轉」之性質究無不同，故第三人即得適用民法第二百九十九條第一
    項規定，援引於受通知時所得對抗被保險人之事由，對抗保險人（最高法院八十
    九年度台上字第一八五三號判決參照）。又所謂對抗讓與人之事由，不以狹義之
    抗辯權為限，而應包括足以阻止或排斥債權之成立、存續或行使之事由在內，蓋
    債權之讓與，在債務人既不得拒絕，則不宜因債權讓與之結果，反使債務人陷於
    不利之地位（最高法院五十四年度台上字第一○八五號判例參照）。是於本件上
    訴人對於被上訴人台電公司苗栗區營業處及華城公司代位行使訴外人益鼎公司之
    債權時，上開被上訴人等二家公司均得以債權移轉時，所得對抗益鼎公司之事由
    ，對抗上訴人。
  (二)經查本件於八十八年一月十五日事故發生後，被上訴人台電公司苗栗區營業處於
    八十八年七月二十二日與被上訴人華城公司，訴外人益鼎公司、中石化公司四方
    共同研判本事故發生之原因，推測本事故原因應為：「某種突波或不良天候因素
    所引發絕緣礙子及設備套管沿面對地閃絡，引起ＭＯＦ及ＧＩＢＩ套管被強大電
    磁力扯斷，絕緣套管碎片飛散並發生ＭＯＦ起火燃燒。」，此有被上訴人台電公
    司苗栗區營業處提出之該處八十八年七月一日以（八八）苗區發字第二九六五號
    函、八十八年八月十一日Ｄ苗栗電發字第八八○八–三七二八Ｙ號函附之中石化
    公司自備變電所電力事故鑑定會議紀錄各一件在卷可按。是上訴人之被保險人益
    鼎公司亦認系爭事故之發生，係因不可抗力事由所致，與被上訴人台電公司苗栗
    區營業處所安裝由被上訴人華城公司所製造之ＭＯＦ產品本身並無關連，堪認益
    鼎公司亦認系爭事故之發生，乃不可歸責於被上訴人台電公司苗栗區營業處及華
    城公司，亦即益鼎公司亦認為其對被上訴人台電公司苗栗區營業處、華城公司並
    無侵權行權損害賠償請求權。上訴人雖稱被上訴人提出之上開會議紀錄並無公正
    之鑑定單位參與，其會議紀錄所為之判斷不具公信力云云，然上訴人主張其係基
    於保險法第五十三條第一項規定於給付保險金後，代位行使益鼎公司與被上訴人
    間之侵權行為損害賠償請求權，依照上開說明，保險代位權亦屬債權移轉之性質
    ，上訴人既係主張行使保險代位權，自屬受讓益鼎公司與被上訴人間之侵權行為
    損害賠償請求權，而被上訴人等依其與益鼎公司於八十八年七月二十二日事故檢
    討會議之結論，認本件事故之發生係「某種突波或不良天候因素引發絕礙子及設
    備套管沿面對地閃絡，致使ＭＯＦ及ＧＣＢＩ套管被強大電磁力扯斷，其絕緣套
    管碎片飛散並發生ＭＯＦ起火燃燒」所致，因而享有不負侵權行為損害賠償責任
    之權利，故上訴人於受讓後，應同受此項協議之拘束，不能遽請被上訴人等負侵
    權行為損害賠償責任。是上訴人所為上開主張，既與益鼎公司對被上訴人之協議
    相左，自不足採信。
  (三)上訴人可否主張被上訴人就其製造與安裝行為，負消費者保護法之相關責任？
  (1)按當事人得提出新攻擊或防禦方法，但因當事人故意或重大過失未於第一審程序
    提出者，第二審法院得駁回之，民事訴訟法第四百四十七條第四款訂有明文。經
    查，上訴人於原審審理時雖曾主張其請求權基礎為民法第一八四條第一項前段、
    消費者保護法第七條及保險法第五十三條第一項等規定，惟上訴人業於原審九十
    年十二月四日審理時，確認其主張之訴訟標的法律關係僅為民法第一百八十四條
    、第一百八十五條，不再主張消費者保護法第七條等語明確在卷，足徵上訴人業
    已捨棄有關消費者保護法第七條規定之請求。上訴人雖抗辯，伊在上訴審就有關
    消費者保護法第七條規定之主張係屬攻擊方法之提出，並非訴訟標的追加云云。
    惟經查，上訴人於原審既已捨棄依消費者保護法第七條規定之請求，在本院復再
    援引消費者保護法第七條之規定請求，有違訴訟法上之誠信原則。退步言，上訴
    人於原審捨棄消費者保護法第七條規定為其訴訟標的後，嗣並未曾在原審審理中
    再提依消費者保護法第七條之規定作為其攻擊或防禦方法，反遲至本院時再提出
    以消費者保護法第七條規定作為其攻擊或防禦方法，其既於原審即得適時提出，
    且復無不能提出之情形，然上訴人既未提出，足徵該攻擊方法自屬因上訴人重大
    過失，致未於第一審程序提出，依民事訴訟法第四百四十七條第四款規定，自應
    將上訴人在本院所提，以消費者保護法第七條規定之新攻擊方法予以駁回，而不
    應准許。
  (2)復按債權人向債務人表示免除其債務之意思表示者，債之關係消滅，民法第三百
    四十三條定有明文。如前所敘，本件上訴人對於被上訴人台電公司苗栗區營業處
    及華城公司代位行使訴外人益鼎公司之債權時，上開被上訴人等二家公司均得以
    債權移轉時，所得對抗益鼎公司之事由，對抗上訴人。而上訴人之被保險人益鼎
    公司認系爭事故之發生，係因不可抗力事由所致，與被上訴人台電公司苗栗區營
    業處所安裝由被上訴人華城公司所製造之ＭＯＦ產品本身並無關連，堪認益鼎公
    司亦認系爭事故之發生，乃不可歸責於被上訴人台電公司苗栗區營業處及華城公
    司，亦即益鼎公司放棄其對被上訴人台電公司苗栗區營業處、華城公司之侵權行
    權損害賠償請求權，如此，縱然事後發現被上訴人等對於事故之發生確有過失或
    應負無過失之賠償責任時，則因上訴人之被保險人益鼎公司與被上訴人公司間之
    協議，可認為其對於被上訴人有「債務免除」之意思表示，依法被上訴人與益鼎
    公司間債之關係，因該債務免除之意思表示而消滅，故上訴人再主張被上訴人應
    負消費者保護法上之無過失賠償責任，應無理由。
七、綜上所述，上訴人依民法第一百八十四條、第一百八十五條及消費者保護法第七
    條、保險法第五十三條代位權及民法第二百九十四條債權讓與之法律關係，求為
    命被上訴人台電公司苗栗區營業處、華城公司連帶給付上訴人四百五十三萬三千
    九百三十八元，及自起訴狀繕本送達被上訴人之翌日起至清償日止，按年息百分
    之五計算之利息，為無所據，不應准許。原審為上訴人敗訴之判決，並無不合，
    上訴意旨指摘原判決不當，求予廢棄改判，沒有理由，應予駁回。
八、本件事證已臻明確，兩造其餘之攻擊防禦方法，已無礙本院判斷，爰不一一予以
    論述。
九、據上論結，本件上訴為無理由，依民事訴訟法第四百六十三條、第三百八十五條
    ，第四百四十九條第一項、第七十八條，判決如主文。
中      華      民      國    九十二    年      九      月      九      日
~B1民事第三庭審判長法  官  陳照德
~B2                法  官  陳成泉
~B3                法  官  曾謀貴
右為正本係照原本作成。
如對本判決上訴，須於收受判決送達後二十日內向本院提出上訴書狀，其未表明上訴
理由者，應於提出上訴後二十日內向本院提出上訴理由書(須按他造人數附具繕本)。
上訴時應提出委任律師或具有律師資格之人之委任狀；委任有律師資格者，另應附具
律師及格證書及釋明委任人與受任人有民事訴訟法第四百六十六條之一第一項但書或
第二項（詳附註）所定關係之釋明文書影本。
~B                書記官  王瑩澤
中      華      民      國    九十二    年      九      月      十      日
附註：
民事訴訟法第四百六十六條之一（第一項、第二項）
對於第二審判決上訴，上訴人應委任律師為訴訟代理人。但上訴人或其法定代理人具
有律師資格者，不在此限。
上訴人之配偶、三親等內之血親、二親等內之姻親，或上訴人為法人、中央或地方機
關時，其所屬專任人員具有律師資格並經法院認為適當者，亦得為第三審訴訟代理人
。
                                                                        Ｈ


司法院資訊處製作；財團法人民間司法改革基金會備份。
